【裁判字號】    97,訴,992
【裁判日期】    980407
【裁判案由】    侵權行為損害賠償
【裁判全文】
臺灣士林地方法院民事判決               97年度訴字第992號
原      告  丙○○
訴訟代理人  吳慶隆律師
複  代理人  袁瑞成律師
被      告  戊○○
訴訟代理人  黃正淮律師
被      告  乙○○
                        5號
上列當事人間侵權行為損害賠償事件，本院於民國98年3 月6 日
言詞辯論終結，判決如下：
    主  文
被告乙○○應給付原告新臺幣佰零壹萬貳仟玖佰拾玖元，及
自民國九十七年八月二日起至清償日止，按週年利率百分之五計
算之利息。
原告其餘之訴駁回。
訴訟費用由被告乙○○負擔新臺幣萬零捌佰玖拾捌元，由原告
負擔新臺幣壹仟零陸拾元。
本判決第一項於原告以新臺幣壹佰零壹萬元供擔保後，得假執行
。但被告乙○○如以新臺幣佰零壹萬貳仟玖佰拾玖元為原告
預供擔保，得免為假執行。
原告其餘假執行之聲請駁回。
    事  實  及  理  由
一、原告起訴主張：原告於民國92年12月2 日與被告簽立委任契
    約書（下稱系爭委任契約），委託被告以他人之土地辦理林
    金石遺產稅抵繳事務（下稱為系爭遺產稅抵繳事務）。因兩
    造約明原告應付之酬金為以他人土地抵繳遺產稅稅額之50％
    ，原告乃先給付訂金新臺幣（下同）10萬元，並於93年2 月
    27日再預付350 萬元予被告。然原告竟於96年8 月間接獲法
    務部行政執行署板橋行政執行處就原告及其他繼承人存款之
    扣押通知，始知被告並未將系爭遺產稅抵繳事務辦畢。經詢
    問被告，被告竟謊稱已持訴外人何曉燕所有坐落臺北縣新店
    市○○段木柵小段000-0000地號土地（下稱為系爭000-0000
    地號土地）抵繳被繼承人林金石之遺產稅額398 萬元云云，
    向原告騙取199 萬元之酬金，並自原告所預付360 萬元費用
    中扣除而據為己有。原告並因被告未依限將系爭遺產稅抵繳
    事務辦畢，致遭稅捐機關裁處滯納金及利息計102 萬2939元
    而受有損害，亦應由被告賠償；被告復已於96年9 月29日簽
    立承諾書（下稱為系爭承諾書），同意承擔上述滯納金及利
    息。原告為免再繼續受罰，已先行繳納遺產稅、滯納金及利
    息，並依民法第549 條第1 項之規定，以本件起訴狀繕本之
    送達為終止系爭委任契約之意思表示。系爭委任契約既已終
    止，被告自無收受原告報酬之權利。爰依民法第179 條、第
    184 條第1 項、第185 條、第544 條及系爭承諾書之約定，
    提起本訴等語；並聲明：（一）被告應連帶給付原告301 萬
    2939元，及自起訴狀繕本送達翌日起至清償日止，按週年利
    率5 ％計算之利息。（二）原告願供擔保，請准宣告假執行
    。
二、被告乙○○抗辯：原告係經訴外人甲○○之介紹，與被告乙○○簽訂系爭委任契約，約定由被告乙○○辦理林金石遺產
    稅之節稅及找尋適合土地抵繳林金石遺產稅，惟抵繳宜否皆
    由稅捐機關審定。又依財政部89年7 月15日台財稅08904548
    44號函之意旨，遺產稅本應以現金繳納，必須以現金繳納確
    有困難，才准以易於變現之實物抵繳。本件係因林金石之繼
    承人即原告、林明麗、林阿月等人於稻江商業銀行內湖成功
    分行之定期存單金額合計達650 萬元，致被告乙○○尋覓用
    供抵繳之土地屢遭稅捐機關刁難駁回。則原告受裁罰之滯納
    金及利息102 萬2939元，自非可歸責於被告乙○○，原告請
    賠償，自無理由。又被告乙○○於受託後，已更正遺產中坐
    落臺北縣五股鄉○○段褒子寮小段57-30 地號土地應屬公共
    設施保留地，並經原告同意後，以上開土地及同小段57-48
    地號、25-10 地號土地申請抵繳遺產稅，抵繳金額各為10萬
    2000元、430 萬9500元及512 萬4350元；其中25-10 地號土
    地係出租他人並置有貨櫃，經費時一年取得免稅證明並予抵
    繳。依系爭委任契約之精神，原告自應給付上開抵繳稅額之
    半數費用。嗣原告委託訴外人林明麗及丁○○於96年9 月29
    日結算金額，雙方同意終止系爭委任契約，由被告乙○○就
    原告預付之360 萬元中，酌收抵繳費用199 萬元，餘161 萬
    元則予退還。該199 萬元尚包括登記費用、印花稅、代書費
    用等等，乃被告乙○○依約所應得，並無詐欺或不當得利。
    僅因原告之代理人於結算時要求將節稅事宜記明，被告乙○○始任意於所書立處理系爭遺產稅抵繳事務之明細表（下稱
    為系爭明細表）上填寫抵繳土地之地號為系爭000-0000地號
    土地。再者，被告乙○○雖曾承諾願承擔系爭遺產稅案件之
    滯納金及利息；然林金石的繼承人非僅原告一人，而除原告
    外，其餘5 名繼承人並未委託被告乙○○辦理遺產稅抵繳事
    宜。則原告所得請求者，應僅限於依其應繼分比例所應分擔
    之17萬489 元云云；並聲明：（一）原告之訴及假執行之聲
    請均駁回。（二）如受不利之判決，願供擔保請准宣告免為
    假執行。
三、被告戊○○則以：被告戊○○並未受原告之委託代辦系爭遺
    產稅抵繳事務；而係以原告代理人之身分，與被告乙○○簽
    訂系爭委任契約。原告依系爭委任契約所給付之酬金，亦始
    終交付予被告乙○○。被告戊○○從未向原告謊稱已抵繳金
    額398 萬元，亦未曾對原告騙稱須負擔199 萬元之酬金；系
    爭遺產稅逾期繳納，致遭裁處滯納金及利息102 萬2939元，
    與被告戊○○毫無關聯，更從未承諾上開滯納金及利息之承
    擔。是原告訴請被告戊○○應與被告乙○○共負侵權行為、
    委任契約之損害賠償責任，並請求返還不當得利，實無理由
    等語，資為抗辯；並聲明：（一）原告之訴及假執行之聲請
    均駁回。（二）如受不利之判決，願供擔保請准宣告免為假
    執行。
四、經查，被告戊○○係於92年12月2 日以代理人身分代理原告
    與被告乙○○簽訂系爭委任契約，約定委任授權辦理系爭遺
    產稅抵繳事務，而原告應付之酬金則為抵繳遺產稅稅額之50
    ％；原告並於93年1 月19日及93年2 月27日分別支付被告乙○○10萬元及350 萬元。又被告乙○○確於96年9 月29日書
    立載明包括「吳代書已抵繳土地台北縣新店市○○段木柵小
    段000-0000地號總計398 萬元，費用：0000000 ×50％＝00
    00000 」內容在內之系爭明細表交付原告，且該明細表及記
    載「如有滯納金及利息由乙○○承擔」等語之系爭承諾書，
    均經被告2 人簽名於其上。另被告乙○○於受委任處理系爭
    遺產稅抵繳事務後，已以林金石遺產中坐落臺北縣五股鄉○○段褒子寮小段25-10 地號、57-48 地號及57-30 地號土地
    作為抵繳稅款之標的，抵繳金額各為512 萬4350元、430 萬
    9500元及102 萬000 元；惟並未以系爭000-0000地號土地抵
    繳系爭遺產稅。且包括原告在內之林金石之繼承人，確因系
    爭遺產稅逾期繳納，致遭稅捐機關裁罰滯納金及利息計為10
    2 萬2939元。嗣原告並以本件起訴狀繕本之送達向被告為終
    止系爭委任契約之意思表示各節，已為兩造所不爭執（見本
    院98年3 月6 日言詞辯論筆錄），並有系爭委任契約書、系
    爭承諾書、系爭明細表、土地登記謄本、財政部臺灣省北區
    國稅局代收移送行政執行處滯納遺產稅稅款及財務罰鍰繳款
    書等件（均影本）存卷為證，並有財政部臺灣省北區國稅局
    新莊稽徵所97年10月13日北區國稅新莊一字第0970003096號
    函檢送被繼承人林金石遺產稅申辦案件資料可據。應與事實
    相符。且本件經整理兩造爭點為：
    1.被告戊○○是否亦為系爭委任契約之受任人？原告請求被
      告戊○○應給付301 萬2939元，並應與被告乙○○連帶負
      責，有無理由？
    2.原告請求被告乙○○給付301 萬2939元，有無理由？
    以下茲論述之。
  (一)經查，原告主張：被告戊○○亦為系爭委任契約之受任人，
    與被告乙○○共同受委任處理系爭遺產稅抵繳事務云云，已
    為被告否認。且查，系爭委任契約書上方「立契約書受任人
    （以下簡稱乙方）」欄及下方「乙方」簽名處，均僅有被告
    乙○○之簽名及印文，被告戊○○則係以原告之代理人身分
    於契約書下方「甲方」（即委任人）原告簽章之右側簽署「
    戊○○代」並用印之情，有系爭委任契約影本乙紙可稽。而
    原告依系爭委任契約所交付之訂金及費用計360 萬元，亦係
    由被告乙○○個人簽收取得乙節，亦經註記於系爭委任契約
    ，復為原告所不爭執，亦堪信為真實。則被告戊○○抗辯：
    並非系爭委任契約之受任人，亦未處理系爭遺產稅抵繳事務
    等語，已非無稽。原告雖主張：被告戊○○曾以代理人身分
    於92年12月5 日向稅捐機關申請遺產稅延期繳納，於結算時
    所書立之系爭明細表中不僅列有「游代書費用20萬元」乙項
    ，更由被告2 人共同簽名；系爭承諾書亦經被告戊○○簽名
    於其上，堪認其亦為系爭委任契約之受任人云云，並提出遺
    產稅、贈與稅延期或分期繳納申請書、系爭明細表、承諾書
    各乙紙（均影本）以為證明。然查，被告戊○○確曾於92年
    6 月間，以原告代理人身分，以「向稽徵機關申報遺產稅洽
    領稅單證明書事宜」為委託處理事務，向稅捐機關辦理系爭
    遺產稅申報事宜之情，固有委託書乙紙附於財政部臺灣省北
    區國稅局新莊稽徵所所檢送上開遺產稅申辦案件資料可稽。
    然其所受任辦理之「申報遺產稅洽領稅單證明書事宜」，乃
    至申請遺產稅延期繳納乙事，實與系爭委任契約所委辦之系
    爭遺產稅抵繳事務未能等同視之。則原告徒以該紙遺產稅延
    期繳納申請書係被告戊○○代理為之，即推論被告戊○○亦
    為系爭委任契約之受任人，尚乏所據。另系爭明細表上固列
    有「游代書費用20萬元」乙項，並經被告共同簽名；然審視
    系爭明細表係將「吳代書已抵繳土地... 費用199 萬元」乙
    項，與「游代書費用20萬元」乙項分開臚列，顯見兩者並無
    關聯。且被告戊○○既曾受託辦理遺產稅申報事宜，已如前
    述；則其抗辯：該款項乃其受託辦理繼承登記及遺產稅申報
    之對價，與系爭遺產稅抵繳事務無關等語，自非無據。至於
    系爭承諾書雖亦由被告2 人共同簽名，然核其內容為「立承
    諾書人乙○○本人已收預繳費用360 萬元，抵繳費用199 萬
    元，尚餘161 萬元。待行政訴結案時，結算後依實際金額多
    退少補。如有滯納金及利息由乙○○承擔」等語，均係由被
    告乙○○個人承諾各項應收及應退費用之責任，與被告戊○○全然無涉。足認被告戊○○抗辯：係以見證人身分簽名於
    其上等語，應堪採取。再查，證人即原告之妻舅丁○○固到
    庭證稱：是伊介紹原告認識被告游鎮○○○○道原告有委託
    戊○○辦理遺產稅的事，戊○○亦未否認有接受委託云云（
    見本院98年1 月19日言詞辯論筆錄）。然亦證稱：「委託的
    內容我不知道」、「我問戊○○為何你不能辦，戊○○說他
    介紹乙○○，是專門辦遺產稅抵稅」、「一開始我只有介紹
    丙○○認識戊○○去辦理繼承和遺產這件事，後來我就沒有
    再參與了，後來帳戶被扣了，才去善後」等語（見同前言詞
    辯論筆錄）。顯見該證人就被告戊○○受託辦理繼承登記及
    遺產稅申報後，有關遺產稅抵繳事宜之委辦對象、內容各項
    ，均不知情。另證人即系爭委任契約之見證人甲○○雖亦到
    庭為證，然其就系爭委任契約之受任人為被告2 人或僅被告
    乙○○一人，證詞一再反覆；並再三陳稱：對委任內容及委
    託對象並不清楚云云（見前開言詞辯論筆錄）。則上開證人
    之證詞，實均無從據為原告主張之證明。原告既未證明被告
    戊○○為系爭委任契約之受任人，亦未就被告戊○○曾參與
    系爭遺產稅抵繳事務或收取抵繳費用，或於事後與原告達成
    任何協議及承諾各節舉證以實其說。則原告依系爭委任契約
    、共同侵權行為、不得當利及承諾書之法律關係，訴請被告
    戊○○給付原告301 萬2939元，並與被告乙○○連帶負擔，
    洵屬無據，自不應准許。
  (二)次查，原告主張：原告依系爭委任契約應付之報酬，固為抵
    繳遺產稅稅額之50％；然被告乙○○明知其事實上並未以系
    爭000-0000地號土地辦理抵稅款，竟於結算時，謊稱以系爭
    000-0000地號土地辦理抵繳稅額398 萬元，而將原告預付之
    360 萬元費用中之199 萬元，以抵繳費用之名義據為己有各
    節，已據提出系爭承諾書及系爭明細表為證，並經證人即代
    理原告與被告乙○○進行結算之丁○○結證屬實（見本院98
    年1 月19日言詞辯論筆錄）。被告乙○○雖抗辯：伊已依系
    爭委任契約將林金石遺產中之上開25-10 地號、57-48 地號
    及57-30 地號土地用以抵繳稅款，依系爭契約之精神，原告
    應給付抵繳稅額之50％，雙方乃終止契約，由伊酌收199 萬
    元，其中尚包括登記費用、印花稅、代書費用，並無不法云
    云。然查，系爭委任契約中雖未明定用以抵繳稅款之標的範
    圍；然依該契約第2 條「甲方應付酬金新台幣抵繳遺產稅稅
    額50％，『簽約時購地前』先支付30％，餘款待辦理完畢時
    壹次支付」之約定，解釋上顯然係以林金石遺產外之他人土
    地為抵銷繳標的，否則應無「購地」之必要。且依兩造於96
    年9 月29日結算時，由被告乙○○所提出之系爭明細表中雖
    列有「2.林金石已抵繳土地：台北縣五股鄉○○段褒子寮小
    段57-30 地號4,292,600 元；台北縣五股鄉○○段褒子寮小
    段25-10 地號5,124,350 元，總計9,416,950 元」，然並未
    列有抵繳費用。此對照於系爭明細表中另列「吳代書已抵繳
    土地台北縣新店市○○段木柵小段000-0000地號總計000000
    0 元。」乙項，則列有「費用：0000000 ×50％＝0000000
    」乙項；該筆費用復與游代書費用、登記費等分別臚列之內
    容。再參以經被告乙○○自承為真正之系爭承諾書上，亦載
    明「... ，抵繳費用199 萬元，尚餘161 萬元。待行政訴訟
    結案時，結算後依實際金額多退少補。」等語。並審酌林金
    石之遺產本即由包括原告在內之繼承人繼承取得，則以遺產
    抵繳渠等所應繳納之遺產稅額，原告及其他繼承人客觀上並
    無任何獲利，原告應無可能同意給付被告乙○○達抵繳稅額
    半數報酬之常情。堪認原告依系爭委任契約應給付之報酬，
    應以被告乙○○以他人之土地抵繳遺產稅額之半數為限，至
    於以林金石遺產抵繳部分，則毋須給付。且兩造於結算時，
    被告乙○○所收取之199 萬元，確係其偽以系爭000-0000地
    號土地抵繳稅款之抵繳費用名義取得，而被告乙○○因辦理
    系爭遺產稅抵繳事務所支出之登記規費及代書費用各項，則
    應自原告預付款中之餘款161 萬另行結算等情，均堪予認定
    。被告乙○○既未以他人土地辦理系爭遺產稅抵繳事務，依
    約自不得受領該筆199 萬之抵繳費用。然竟以詐欺之手法，
    偽稱已以系爭000-0000地號土地辦理抵繳而與原告結算，並
    自原告預付款項中取得199 萬元，而不法侵害原告之權利，
    致原告受有損害。從而，原告依侵權行為之法律關係，請求
    被告乙○○給付原告199 萬元之損害賠償，洵屬有據。
  (三)再查，依系爭委任契約之約定，被告辦理系爭遺產稅抵繳事
    務之效期為係至93年3 月2 日止乙節，有系爭委任契約在卷
    足稽。然系爭遺產稅確因逾期繳納而遭裁處滯納金及利息計
    102 萬2939元之事實，亦如前述。則被告乙○○辦理受託事
    務確有遲誤，並致原告受有損害，已無可疑。被告乙○○雖
    抗辯：辦理系爭遺產稅抵繳事務所以發生遲延，係因原告及
    其他繼承人尚有現金存款，致遭稅捐機關刁難所致，伊就此
    實無可歸責云云。惟查，被告乙○○雖曾多次以第三人之土
    地向主管機關提出抵繳遺產稅之申請，然分別以第三人不願
    提供抵繳、土地上有佔有物、第三人有意見、附近有部分墳
    墓、土地資料無法取得為由，自行撤回申請等情，有原告提
    出之申請書影本6 紙為證。足認被告乙○○未辦妥以他人土
    地抵繳遺產稅之委託事項，實與原告及其他繼承人存款金額
    多寡無涉；被告乙○○抗辯上情，應無足採取。被告乙○○
    既未於約定期限內辦妥系爭遺產稅抵繳事務，竟未據實以告
    ，致原告遭稅捐機關裁處滯納金及利息達102 萬2939元，其
    處理委任事務顯有過失，則原告依民法第544 條之規定，請
    求被告乙○○賠償其因此所受之損害，核屬有據。況查，被
    告乙○○於96年9 月29日與原告之代理人丁○○就系爭遺產
    稅抵繳事務進行結算時，確曾承諾願承擔系爭遺產稅之滯納
    金及利息乙節，已據原告提出系爭承諾書影本乙紙為證。從
    而，原告請求被告乙○○應給付滯納金及利息計102 萬2939
    元，於法應無不合。
  (四)被告乙○○雖另抗辯：林金石的繼承人非僅原告一人，而除
    原告外，其餘繼承人並未委託伊辦理遺產稅抵繳事宜，則原
    告所得請求之滯納金及利息，應僅為其依應繼分比例所應分
    擔之17萬0489元云云。然按，繼承發生後，繼承人對於被繼
    承人之債務，負連帶責任，民法第1153條第1 項定有明文。
    而遺產稅雖非被繼承人之債務，且遺產及贈與稅法施行細則
    第22條第2 項但書規定：「應納稅額、滯納金、罰鍰及應加
    徵之利息，在不超過遺產總額範圍內，仍得對遺產及已受納
    稅通知確定之繼承人之財產執行之」，固無連帶明文；然遺
    產稅及其所衍生之滯納金、利息等，與繼承人因繼承遺產之
    事實所生之負擔，則無二致。為確保國家之稅捐，應由各納
    稅義務人負連帶繳納之義務（臺灣高等法院暨所屬法院72年
    1 月1 日72年度法律座談會參照）。是包括原告與林金石之
    其他繼承人在內之系爭遺產稅納稅義務人，自應對遭裁罰之
    滯納金及利息計102 萬2939元負連帶繳納之義務，應堪予認
    定。又按，連帶債務之債權人，得對於債務人中之一人或數
    人或其全體，同時或先後請求全部或一部之給付，連帶債務
    未全部履行前，全體債務人仍負連帶責任，民法第273 條定
    有明文。是以，原告就稅捐機關因系爭遺產稅逾期繳納所裁
    處之滯納金及利息債務，自應負全部給付之連帶責任，稅捐
    機關亦得向其為全部之請求，而非僅就其繼承人間內部分擔
    之遺產稅額為限，洵無疑義。則被告乙○○抗辯：原告所得
    請求者，應僅限於原告於繼承人相互間依應繼分比例所應分
    擔之17萬0489元云云，自乏所據。況原告委託被告乙○○辦
    理者，既係就全體繼承人應連帶負責之林金石遺產稅之抵繳
    事務；則被告乙○○所承諾承擔者，衡情亦不應僅以原告與
    其他繼承人內部相互分擔之金額為限。從而，原告依民法第
    544 條及系爭承諾書之約定，請求被告乙○○應給付原告10
    2 萬2939元，亦應予准許。
五、綜上，原告於請求被告乙○○給付301 萬2939元，及自起訴
    狀繕本送達翌日即97年8 月2 日起至清償日止，按週年利率
    5 ％計算之利息之範圍內，為有理由，應予准許；逾此部分
    ，為無理由，應予駁回。兩造陳明願供擔保，聲請宣告假執
    行或免為假執行，經核原告勝訴部分，合於法律規定，爰分
    別酌定相當之擔保金額宣告之；原告其餘假執行之聲請，因
    訴之駁回而失所依據，不予准許。併依職權確定本件訴訟費
    用為3 萬1958元（含裁判費用3 萬898 元及證人旅費1060元
    ），應由被告乙○○負擔3萬898元，由原告負擔1060元。
六、因本件事證已臻明確，兩造其餘主張、陳述及所提之證據，
    經審酌均與判決結果不生影響，爰不一一論列，附此敘明。
七、據上論結，原告之訴為一部有理由，一部無理由，依民事訴
    訟法第79條、第85條第1 項但書、第87條、第390 條第2 項
    、第392 條判決如主文。
中    華    民    國    98    年    4     月    7     日
                  民事第二庭  法  官  李瑜娟
以上正本證明與原本無異。
如對本判決上訴，應於判決送達後20日內向本院提出上訴狀。
中    華    民    國    98    年    4     月    13    日
                              書記官  李秀蘊


司法院資訊處製作；財團法人民間司法改革基金會備份。
